【裁判字號】    97,訴,505
【裁判日期】    970903
【裁判案由】    拆屋還地
【裁判全文】
臺灣臺中地方法院民事判決  97年度訴字第505號
原      告  甲○○
訴訟代理人  丙○○
            丁○○
被      告  龍陽國際貿易有限公司
兼法定代理  乙○
人
上列當事人間請求拆屋還地等事件，本院於民國97年8月20日言
詞辯論終結，判決如下：
    主      文
被告乙○應將搭建於台中市北屯區○○○○街7號11樓頂如附圖
所示之建物拆除。
原告其餘之訴及該部分假執行之聲請駁回。
訴訟費用由被告乙○負擔5分之2，餘由原告負擔。
    事實及理由
壹、程序事項：
一、按訴狀送達後，原告不得將原訴變更或追加他訴，但擴張或
    減縮應受判決事項之聲明者不在此限，民事訴訟法第255條
    第1項第3款定有明文。本件原告起訴聲明之第2項聲明原為
    ：「被告等應返還原告及區分所有權人全體新台幣234萬元
    ，及自本狀繕本送達翌日起至清償日止，按年息百分之5計
    算之利息，而由原告代收」，嗣於民國（下同）97年5月29
    日提出變更聲請暨辯論意旨（一）狀，將該項聲明變更為：
    「被告等應返還原告及其他區分所有權人全體新台幣4,212,
    000元，及自本狀繕本送達翌日起至清償日止，按年息百分
    之5計算之利息，而由原告代收」，再於97年6月27日提出「
    民事陳報暨更正聲請狀」更正第2項聲明：「被告等應返還
    原告及同棟區分所有權人全體新台幣234萬元，及自本狀繕
    本送達翌日起至清償日止，按年息百分之5計算之利息，而
    由原告代收」等語，被告雖於97年8月20日具狀表示不同意
    原告訴之聲明變更，但原告係先擴張再減縮應受判決事項之
    聲明，核予前開規定相符，應予准許。
二、關於原告第1項聲明部分，原告雖亦多次更正，最後於本院
    97年8月20日言詞辯論期日確認如主文第1項所示，核與民事
    訴訟法第256條規定相符，附此敘明。
貳、兩造爭執要旨：
一、原告主張略以：
  (一)被告乙○係「皇家豪門集合住宅」之社區住戶，為台中市北
    屯區○○○○街7號11樓房屋之所有權人，原告甲○○為同
    棟7樓房屋之所有權人。83年6月間起，被告乙○未經區分所
    有權人之同意，在該棟大樓之頂樓平台（即被告乙○11樓頂
    部分）搭蓋如台中市中正地政事務所97年7月7日複丈成果圖
    （即附圖）所示之違章建物（下稱系爭建物），做為被告龍
    陽國際貿易有限公司（下稱龍陽公司）使用，故被告乙○及
    被告龍陽公司無權占用原告及其他區分所有權人之公共空間
    ，應將系爭建物拆除。
  (二)被告等無權占用頂樓長達13年，應按月返還相當於租金之利
    益，以該建物每月租金新台幣（下同）15,000元計算，乘以
    12個月，再乘以13年，則被告應返還原告及其他同棟區分所
    有權人全體共計234萬元。
  (三)被告辯稱其搭蓋違建係因分管契約或社區住戶規約准許，原
    告予以否認。且縱有分管契約之存在，依大法官會議釋字第
    349號解釋意旨，亦不能拘束原告。另其他違建戶與社區管
    委會達成給付回饋金「暫緩」拆除違建之協議，並非同意不
    予拆除，更何況被告拒絕給付回饋金。
  (四)樓頂平台雖可約定專用，但依公寓大廈管理條例規定，須經
    區分所有權人會議決議，並向主管機關報備。但被告情形不
    符合此要件，即非法所許，又被告提出之基本公約，雖明定
    其可管理使用，但其文義並不及於可搭蓋違建、阻止同棟其
    他區分所有權人使用。並聲明：(1)被告等應將搭建於台中市
    北屯區○○○○街7號11樓頂如台中市中正地政事務所97年7
    月7日複丈成果圖所示之建物拆除；(2)被告等應返還原告及
    同棟區分所有權人全體234萬元，及自本狀繕本送達翌日起
    至清償日止，按年息百分之5計算之利息。(3)第二項聲明，
    請准擔保宣告假執行。
二、被告等聲明駁回原告之訴；如受不利判決，願供擔保宣告假
    執行，並以下述情詞置辯：
  (一)系爭建物係由被告乙○所蓋，與被告龍陽公司無關。
  (二)被告乙○當初以高價購買頂樓，即因全體區分所有權人與被
    告訂有住戶基本公約，公約第21條訂明：「一樓空地及屋頂
    平台由相關一樓及頂樓管理使用，其他各樓層所有權人不得
    主張任何權利」，故交屋時被告乙○才由原建設公司介紹包
    商加建系爭建物，迄今已歷16年許，原告自88年向前手購買
    其房屋時，知悉有違建存在，倘認為被告分管使用頂樓無法
    接受，即可向前手表示不願購買，其既然無異議購買，自有
    同意前手所承認被告分管使用頂樓與違建之存在。且社區共
    有人間約定就共有物劃定範圍，各自占有共有物特定部分而
    為管理之分管契約，非法之不許，而此分管之約定，共有人
    間默示之意思表示，亦包括在內，被告分管使用頂樓，加蓋
    系爭建物已歷十餘年，包括原告之其他共有人間均未有異議
    ，彼此均未加干涉，即非不得認有默示分管契約之存在，原
    告及其他共有人應受此分管契約拘束。
  (三)系爭建物雖屬違建，但違建拆除之主管機關係台中市政府而
    非法院，原告以系爭建物係違建提起民事訴訟並無依據。
  (四)原告與其訴訟代理人丙○○（即皇家豪門集合住宅管理委員
    會主委）互相勾結，無端對被告提起多起訴訟，並向被告請
    求返還234萬元，更屬無稽。
參、本件經整理爭點如下：
一、不爭執事項：
  (一)被告乙○係坐落台中市北屯區○○○○街7號11樓建物之所
    有權人，於購買該建物後即請原建設公司介紹包商在建物頂
    （即大樓屋頂平台）增建如台中市中正地政事務所97年7月7
    日複丈成果圖所測量之建物。
  (二)本院於97年6月26日勘驗現場時，查知該建物與被告乙○所
    有之上開建物各有獨立之出入口，入口處掛有被告龍陽公司
    招牌，但建物內無營業之事實。
二、本件爭執重點：
  (一)被告主張其增建前述建物，係經住戶同意，有住戶基本公約
    可證，有無理由？
  (二)前項被告如無權在大樓屋頂平台增建建物，原告及共有人得
    否依共有關係請求被告拆除，並請求不當得利？
肆、得心證之理由：
一、原告主張其為被告乙○所有之台中市北屯區○○○○街7號
    11樓建物之同棟大樓區分所有權人，業據原告提出建物登記
    謄本影本一件為證，且為被告所不爭執。被告乙○在同棟大
    樓之屋頂平台（即其11樓建物頂）增建如台中市中正地政事
    務所97年7月7日複丈成果圖所測量之建物，經本院勘驗現場
    屬實，製有勘驗筆錄在卷可憑，亦為被告所不爭執，然被告
    乙○辯稱其增建系爭建物，係因大樓住戶訂有基本公約，第
    21條明定：「一樓空地及屋頂平台由相關一樓及頂樓管理使
    用，其他各樓層所有權人不得主張任何權利」等語，有其提
    出之住戶基本公約影本一件在卷可憑，原告雖否認該基本公
    約之真正，並稱經閱卷影印該公約送請當時住戶即現任社區
    委員確認基本公約上印文，僅係購買房屋建商辦理過戶及申
    辦水電之用，該基本公約未經召開住戶大會同意云云。惟查
    ：系爭基本公約上有各承購戶之簽名或用印，且蓋用建設公
    司之印文於騎縫處，並檢附頂樓平面圖使用11樓B、C、D 、
    E、F戶等代號，且公約第24條規定：「本公約如有未盡事宜
    ，悉依內政部『即將』頒佈之『公寓法』（名稱暫定）中之
    相關規定辦理之」等語，足見該住戶基本公約係建設公司於
    銷售該集合式住宅，在公寓大廈管理條例尚未制訂施行、且
    於社區管理委員會尚未成立前，以制式內容，由承購戶同意
    之住戶基本公約，是此基本公約當可信為真實。
二、該基本公約第21條「一樓空地及屋頂平台由相關一樓及頂樓
    管理使用，其他各樓層所有權人不得主張任何權利」之約定
    ，固非不可認係共有物之分管約定，惟屋頂平台之構造設計
    有其原有功能，不容任意加蓋建築物，影響全棟建築物之景
    觀及全體住戶居住之安全（最高法院82年台上字第2284號判
    決參照）。一般而言，建築物依既定設計，有其結構強度之
    要求，故在建築物之屋頂平台增加原始設計所未計算之額外
    建物，對於建築物本身之安全、耐用年限，勢必造成影響。
    是以區分所有權人對專有部分之利用，不得有妨害建築物之
    正常使用及違反區分所有權人共同利益之行為，亦為公寓大
    廈管理條例第5條所明定。質言之，即區分所有人就共有部
    分有專用權者，仍應本於共有物（建築物）本來之用法，依
    其性質、構造使用之，且無違共有物之使用目的始為合法。
    又按物之使用，乃指依物之用法，不毀損其物體或變更其性
    質，以供吾人需要而言，而大樓屋頂平台之用途，一般作為
    火災之避難場、屋頂之出入口、逃生時之通路，如住戶於屋
    頂平台加蓋建物，影響全建築物之景觀及住戶之安全，已達
    變更屋頂之用途或性質，自非適當。是以，系爭住戶公約第
    21條約定「屋頂平台由‧‧‧頂樓管理使用」等語，係在頂
    樓住戶在不影響屋頂平台本來之用法，依其性質、構造使用
    之前提下，全體區分所有權人始有同意由頂樓住戶專用之意
    思。惟被告乙○在前述屋頂平台增建系爭建物，又把持通往
    該屋頂平台之鐵門專用鑰匙，嚴禁止他人進出，依前開說明
    ，顯然未依屋頂平台之性質、構造使用，原告基於共有人之
    身分，為全體共有人之利益，自得本於所有權請求被告乙○
    將系爭建物拆除。至原告請求被告龍陽公司拆除系爭建物部
    分，經查該未經保存登記建物為被告乙○另覓包商所建，換
    言之，僅被告乙○對該建物有所有權及拆除之權，與被告龍
    陽公司無涉，從而原告請求被告龍陽公司拆除系爭建物，為
    無理由。
三、其次，原告請求被告返還不當得利部分，被告乙○未依屋頂
    平台之性質、構造使用，增建系爭建物，雖有不當，惟其依
    前述分管約定使用屋頂平台，尚難認無法律上之原因，受有
    相當於建物租金之利益。反觀原告係於88年4月8日始取得系
    爭大樓共有部分之權利，其餘共有人歷年來亦有更迭，倘依
    原告所請自83年間起算不當得利，應由被告返還，反而使原
    告獲取未曾預期之利益，此與民法不當得利規定，旨在調和
    受利益人與受損害人間之利害意旨相違。此外依原告聲明「
    被告等應返還原告及其他區分所有權人全體‧‧‧而由原告
    代收」等語觀察，原告似依民法第821條規定請求，然該規
    定係指民法第767條所規定之「物權」請求權而言，並不及
    於共有人基於債之法律關係，對於第三人為賠償之請求，有
    最高法院94年度台上字第668號判決可供參酌，則原告此部
    分之請求，不應准許。
四、綜上所述，原告依據共有關係，請求被告乙○應將搭建於台
    中市北屯區○○○○街7號11樓頂如附圖所示之建物拆除，
    為有理由，應予准許；其餘請求即訴請被告龍陽公司拆除建
    物及請求被告等返還不當得利等，則屬無據，應予駁回。而
    就返還不當得利部分，原告聲請假執行，因訴之駁回而失所
    依據，不應准許。另被告乙○聲請宣告免為假執行部分，因
    本件判決原告勝訴部分，原告未聲請假執行，應無諭知被告
    預供擔保免為假執行之必要，附此敘明。
五、本件判決基礎已經明確，兩造其餘之攻擊、防禦及證據方法
    ，對於判決結論無影響，不再一一論述。
伍、訴訟費用負擔之依據：民事訴訟法第79條。
中    華    民    國    97    年    9     月    3     日
                  民事第二庭    法  官  王邁揚
正本係照原本作成。
如對本判決上訴，須於判決送達後20日內向本院提出上訴狀。
中    華    民    國    97    年    9     月    3     日
                                書記官


司法院資訊處製作；財團法人民間司法改革基金會備份。
